臺北高等行政法院判決　　　　　　　　　　　　　　　九十年度訴字第三八七九號
　　　　　　　　　　　　　　　.
　　原　　　告　乙○○
　　　　　　　　丙○○
　　兼右二人
　　法定代理人　甲○○○
　　訴訟代理人　廖嘉勝
　　被　　　告　財政部臺北市國稅局
　　代　表　人　張盛和（局長）
　　訴訟代理人　丁○○
右當事人間因遺產稅事件，原告不服財政部中華民國九十年四月十三日台財訴字第○
八九○○五七○○一號訴願決定，提起行政訴訟，本院判決如左：
　　主  文
原告之訴駁回。
訴訟費用由原告負擔。
　　事  實
一、事實概要：原告之被繼承人鄭志洋（原告鄭張佳玲之配偶，原告乙○○、丙○○
    之父）於民國八十七年八月九日死亡，原告於八十七年十月三十日辦理遺產稅申
    報，列報被繼承人遺有未償債務：第一商業銀行貸款新台幣（下同）七、六八○
    、○九○元、台北市第一信用合作社貸款二五、○○○、○○○元，及向蕭林麗
    卿、謝忠聰、鄭志煦、謝英洲、謝霜玉等五人私人借貸計二一、○○○、○○○
    元，合計未償債務五三、六八○、○九○元。被告以被繼承人係死亡前三個多月
    鉅額借款後，旋以現金方式密集提領四五、六五○、○○○元，顯悖常理，有刻
    意規避之嫌，且經核私人借據及銀行現金提領登記簿等，雖均為被繼承人名義，
    惟字跡不甚相同，遂將該現金提領款四五、六五○、○○○元併計遺產，並核定
    遺產總額為一二七、八三一、四七三元，遺產淨額五六、一九八、九五八元，應
    納遺產稅額一七、五三四、五七二元。原告不服申請復查，未獲變更，提起訴願
    ，遭決定駁回，遂提起行政訴訟。
二、兩造聲明：
　(一)原告聲明：訴願決定及原處分均撤銷。
　(二)被告聲明：駁回原告之訴。
三、兩造之爭點：被繼承人鄭志洋生前於八十七年四、五月間提領之系爭款項四五、
    六五○、○○○元，是否應併計遺產課徵遺產稅？
　(一)原告主張之理由：
    1.「遺有遺產者應課徵遺產稅」固為遺產與贈與稅法第一條所明定，「有遺產始
      行課稅，此為遺產稅特有之性質。」亦為行政法院六十四年判字第三六一號判
      例所明揭。是以被告果欲課徵系爭款項遺產稅，應就該遺產確實具體存在之事
      實負舉證責任，豈可僅以「以現金方式密集提領四五、六五○、○○○元，顯
      悖於常理，有刻意規避之嫌。」未探究被繼承人提領動機、實情，及追稽提領
      資金之最終流向，強責原告「無法提供系爭款項用途足資審認」，被告預設課
      稅之立場，有違論理法則。
    2.依行政程序法第六條規定：「行政行為，非有正當理由，不得為差別待遇。」
      被告現今課徵遺產稅實務上，已對密集提領現金之類似案件，因未能掌握現金
      或存款具體流向而予從寬核定，被告既未掌握系爭款項之最終流向，自當比照
      現行審查標準認定，始不違行政程序法第六條所揭櫫之平等原則。
    3.財政部六十五年九月九日台財稅第三六○九一號函釋：「一、被繼承人生前之
      所有銀行存款，其已經被繼承人提取之款，於繼承開始時，已無此項財產，從
      而亦無遺產繼承之可言，除能具體證明或有其他積極證據證明被繼承人所提領
      之款，未經動用，由繼承人承受，或其生前所提領之款，經查明係贈與繼承人
      ，得依遺產稅法第一條或第十三條（即現行法第一條或第十五條）規定，併同
      其他遺產課徵遺產稅外，現行遺產稅法既未規定被繼承人於其死亡前一定期間
      內不能處分其財產或處分其財產於繼承開始時應提示用途之證明，則課繼承人
      對於被繼承人生前提領之款，負用途證明之責，而為免課遺產稅之要件，於法
      無據；且被繼承人處分其財產，強令繼承人負用途證明之責，亦有悖於一般舉
      證法則。二、本案被繼承人生前一月餘，提用銀行存款，繼承人未能提供該項
      存款用途證明，希依上開規定辦理。」依此函釋，被繼承人生前提取之銀行存
      款，於繼承時已無此項財產，則不課遺產稅。
    4.被繼承人八十七年間於台北市立仁愛醫院三次住院接受治療期間分別為八十七
      年四月一日至八十七年四月二十八日、八十七年五月六日至八十七年五月二十
      三日、八十七年六月十二日至八十七年七月十五日。前開期間台北市立仁愛醫
      院診斷證明書明載「住院作化學治療時意識清楚，能自主行動不需扶持。」是
      以，其於八十七年四月十日至八十七年五月二十七日間多次自其所有第一銀行
      南京東路分行、台北市第一信用合作社長安分社帳戶提領存款，該提款日被繼
      承人究係於台北市立仁愛醫院住院期間、或出院中、或住院請假外出，臚列比
      較表分析：
      ┌─────┬──────┬─────┬──────┬──────┐
      │ 提款日期 │  銀行別    │提款金額  │是否本人提領│仁愛醫院住院│
      │          │            │          │            │期間出院中請│
      │          │            │          │            │假外出      │
      ├─────┼──────┼─────┼──────┼──────┤
      │八十七年  │第一銀行    │七五○萬元│本人提領    │ 請假外出   │
      │四月二十日│南京東路分行│          │            │            │
      ├─────┼──────┼─────┼──────┼──────┤
      │八十七年四│同右        │七二○萬元│同右        │ 請假外出   │
      │月二十七日│            │          │            │            │
      ├─────┼──────┼─────┼──────┼──────┤
      │八十七年  │第一信用合作│一四五萬元│同右        │ 住院中     │
      │四月十六日│社長安分社  │          │            │            │
      ├─────┼──────┼─────┼──────┼──────┤
      │八十七年  │同右        │六五五萬元│同右        │ 請假外出   │
      │四月十七日│            │          │            │            │
      ├─────┼──────┼─────┼──────┼──────┤
      │八十七年四│同右        │一三八萬元│同右        │ 住院中     │
      │月二十一日│            │          │            │            │
      ├─────┼──────┼─────┼──────┼──────┤
      │八十七年四│同右        │五○○萬元│同右        │ 住院中     │
      │月二十二日│            │          │            │            │
      ├─────┼──────┼─────┼──────┼──────┤
      │八十七年四│同右        │三七○萬元│同右        │ 請假外出   │
      │月二十七日│            │          │            │            │
      ├─────┼──────┼─────┼──────┼──────┤
      │八十七年四│同右        │一四七萬元│同右        │ 住院中     │
      │月二十八日│            │          │            │            │
      ├─────┼──────┼─────┼──────┼──────┤
      │八十七年五│同右        │五○○萬元│同右        │ 出院中     │
      │月二十七日│            │          │            │            │
      └─────┴──────┴─────┴──────┴──────┘
      被繼承人住院期間請假外出及出院中所提領金額合計三千一百四十二萬元，住
      院中提領部分合計七百八十三萬元，惟其中八十七年四月二十二日所提領五百
      萬元，亦係本人提領，均係本人自行處理款項，並無遺產及贈與稅法施行細則
      第十三條所稱「無法處理事務」之情形。以上均附有一信長安分社鉅額提領登
      記簿及第一銀行南京東路分行所提供之取款條供核對。
    5.各銀行依洗錢防治法及財政部規定，均設有鉅額提領登記簿，一百五十萬元以
      上鉅額提領者，銀行必要核對提領者本人身分證，並登記其身分證字號，以備
      事後有關機關之稽核，上開身分資料之登記未明定提領者本人親自登寫，他人
      代勞亦可，惟銀行核對身分資料之舉動絕不從缺。是以依第一信用合作社或第
      一銀行南京東路分行所提供之鉅額提存登記簿所載提款人均被繼承人鄭志洋，
      當為其本人提領。
　(二)被告主張之理由：
    1.被繼承人鄭志洋於八十六年六月、八十七年四、五月間分別向第一商業銀行、
      鄭志煦、謝霜玉、蕭林麗卿、謝英洲、謝忠聰等人及台北市第一信用合作社借
      貸款項計五三、六八○、○九○元，經被告原核認其資金流程明確，認列未償
      債務扣除額，合先陳明。
    2.該借款匯至被繼承人所有之第一商業銀行、台北市第一信用合作社、中國國際
      商業銀行等存款帳戶後，於當日、次日及其後數日，密集且連續提領現金合計
      高達四五、六五○、○○○元，其現金提領登記簿雖為被繼承人名義，惟字跡
      均不甚相同，顯非自行提領。
    3.又依台北市仁愛醫院函復被繼承人住院八次入、出院紀錄，被繼承人於前提領
      日均住院化療中，又原告甲○○○為其配偶，指稱被繼承人當時行動足以處理
      日常生活一切庶務性及銀行往來事項，故未能知悉提領現金之詳情，顯與常情
      有違，是原告既無法提供系爭款項用途足資審認，被告認定其密集提領現金，
      有刻意規避稅負之嫌，應併計遺產課稅，並無不合。
　　理   由
一、按「凡經常居住中華民國境內之中華民國國民死亡時遺有財產者，應就其在中華
    民國境內境外全部遺產，依本法規定，課徵遺產稅。」「被繼承人死亡前因重病
    無法處理事務期間舉債、出售財產或提領存款，而其繼承人對該項借款、價金或
    存款不能證明其用途者，該項借款、價金或存款，仍應列入遺產課稅。」為遺產
    及贈與稅法第一條第一項、遺產及贈與稅法施行細則第十三條所明定。
二、原告之被繼承人鄭志洋（原告鄭張佳玲之配偶，原告乙○○、丙○○之父）於八
    十七年八月九日死亡，原告於八十七年十月三十日辦理遺產稅申報，列報被繼承
    人所遺未償債務有第一商業銀行貸款七、六八○、○九○元、台北市第一信用合
    作社貸款二五、○○○、○○○元，及向訴外人蕭林麗卿、謝忠聰、鄭志煦、謝
    英洲、謝霜玉等五人私人借貸計二一、○○○、○○○元，合計未償債務為五三
    、六八○、○九○元。被告原核以其資金流程明確，認列未償債務扣除額。惟因
    銀行存款原告僅列報六五六、０五二元，經就其借款資金去向，查得被繼承人鄭
    志洋係於八十七年四、五月間分別向鄭志煦、謝霜玉、蕭林麗卿、謝英洲、謝忠
    聰五人及台北市第一信用合作社借貸鉅額款項，該借款匯至被繼承人鄭志洋所有
    第一商業銀行南京東路分行、台北市第一信用合作社、中國國際商業銀行天母分
    行等存款帳戶後，於當日、次日及其後數日，即以被繼承人鄭志洋名義提領現金
    計四五、六五０、０００元（詳如附件一所示），而被繼承人鄭志洋生前因罹患
    食道癌，自八十六年五月十三日起至八十七年八月九日死亡止，住院治療多達八
    次（詳如附件二所示）之事實，有戶籍謄本、遺產稅申報書、借款餘額證明書、
    負債證明書、借款契約書、借據、活期儲蓄存款存摺、活期存款明細分類帳、支
    票存款交易明細帳、款回條、入款通知書、大額提款登記簿、台北市立仁
    愛醫院函及遺產稅調查報告書等件在原處分卷可稽，並為原告所不爭執，堪認為
    真實。
三、查被繼承人鄭志洋於死亡前三個多月之八十七年四、五月間鉅額舉債得款，該款
    隨即於當日、次日及其後數日，密集且連續以被繼承人鄭志洋名義提領現金合計
    高達四五、六五０、０００元，提款日幾乎全在被繼承人鄭志洋住院期間。經核
    系爭款項多次提領之大額提款登記簿，「鄭志洋」之簽名字跡肉眼觀之即有三種
    ，且與原處分卷附借據上之簽名並不相符，而其在住院期間密集提領現金鉅款與
    常情有違，是難認為被繼承人鄭志洋親自所為。衡以被繼承人鄭志洋罹患食道癌
    ，自八十六年五月十三日起至八十七年八月九日死亡止，住院治療八次，每次住
    院七至四十六日不等，系爭款項提領在其第五次住院（二十八天）期間，其於三
    個多月後第八次住院期間之八十七年八月九日死亡，足見其於系爭款項提領時已
    病重無法處理事務。原告既自認無法提供系爭款項之用途，是被告將系爭現金提
    領款項四五、六五０、０００元列入被繼承人遺產課徵遺產稅，並無不合。原告
    雖主張系爭款項提領距被繼承人鄭志洋死亡日相隔逾三月，當時其意識清晰，精
    神體力狀況良好，並非重病無法自行處理事務，且提領日多在住院請假外出及出
    院時云云。惟查被繼承人鄭志洋當時係病重無法處理事務，業如前述，而住院請
    假外出並不表示其有能力處理事務；況被繼承人鄭志洋當時病重住院中，其健康
    情況非如常人，豈有不顧安全自行提領鉅額現金，且攜帶該鉅款處理事務未由至
    親伴隨之理？若其提領鉅額現款進而以該款處理事務係由親友陪同，原告豈有不
    知（至少事後亦可查知）系爭款項用途之理？其顯悖於常情，原告主張自無可採
    。從而原處分及訴願決定均無違誤，原告仍執前詞聲請撤銷，為無理由，應予駁
    回。
四、據上論結，本件原告之訴為無理由，爰依行政訴訟法第九十八條第三項前段、第
    一百零四條、民事訴訟法第八十五條第一項前段，判決如主文。
中　　華  　民　　國　　九十一　　　年　　　五　　　　月　　  十五　　　日
                 臺 北 高 等 行 政 法 院   第 一 庭
                                審 判 長 法  官　鄭 忠 仁
                                         法  官　林 育 如
                                         法  官　楊 莉 莉
右為正本係照原本作成。
如不服本判決，應於送達後二十日內，向本院提出上訴狀並表明上訴理由，如於本判
決宣示後送達前提起上訴者，應於判決送達後二十日內補提上訴理由書（須按他造人
數附繕本）。
中　　華  　民　　國　　九十一　　　年　　　五　　　　月　　  十五　　　日
            　　　　　　　　　   　      書記官  黃 舜 民
